【裁判字號】    94,上易,520
【裁判日期】    950110
【裁判案由】    返還支票等
【裁判全文】
臺灣高等法院民事判決          九十四年度上易字第五二○號
上  訴  人  乙○○
被  上訴人  甲○○
訴訟代理人  鍾添錦律師
前列當事人間請求返還支票等事件，上訴人對於中華民國九十四
年五月五日臺灣臺北地方法院九十三年度訴字第四○八六號第一
審判決提起上訴，本院於九十四年十二月二十七日言詞辯論終結
，判決如下：
    主      文
原判決關於駁回下列第二項、第三項部分及訴訟費用之裁判廢棄
。
被上訴人應將上訴人所簽發，付款人為華南商業銀行萬華分行，
支票號碼ＱＣ0000000至ＱＣ0000000號，面額均
為新台幣陸萬元之支票十紙返還予上訴人。
被上訴人應給付上訴人新台幣拾萬元。
其餘上訴駁回。
第一、二審訴訟費用由被上訴人負擔十分之九，餘由上訴人負擔
。
    事實及理由
一、上訴人主張：其與被上訴人於民國九十二年十二月十八日簽
    訂房屋租賃契約（下稱系爭租賃契約），承租被上訴人所有
    門牌號碼為台北市○○街四五號、四七號地下一樓之房屋（
    下稱系爭房屋），租賃期間自九十三年三月一日起至九十九
    年二月二十八日止共六年，租金每月新台幣（下同）六萬元
    ，上訴人於簽約當日已交付號碼為ＱＣ0000000、面
    額為十八萬元之支票乙張作為押金（該支票已於九十三年初
    兌現），及號碼為ＱＣ0000000至ＱＣ000000
    0號、面額均為六萬元之連號支票十二張作為九十三年三月
    一日至九十四年二月二十八日之房租（其中號碼為ＱＣ00
    00000及ＱＣ0000000號之支票已兌現）。依系
    爭租賃契約之附加條款第五點記載：「本店不得從事色情行
    業，如遭建管局斷水、斷電，一切責任，全由乙方（指上訴
    人）自行負責」，可知被上訴人明知上訴人承租系爭房屋乃
    用以「營業」，詎系爭房屋大部分係供防空避難室使用，可
    營業面積不到一半，致房屋坪數不符、使用用途不符，又防
    空、工安設備不堪使用，致上訴人無法裝潢施工，而被上訴
    人故意隱瞞事實，未告知上訴人系爭房屋大部分是供防空避
    難使用，且有大型電力設備，顯係以詐術侵害上訴人之權利
    ，上訴人自得依民法第二百二十七條不完全給付之法律關係
    ，解除系爭租賃契約，併依侵權行為法律關係，請求被上訴
    人返還押金十八萬元、租金十二萬元（已兌現之支票二張部
    分）及已交付而未兌現之支票，並賠償上訴人因裝潢施工所
    支出之十二萬元等情。並聲明：(一)原判決廢棄。(二)被上訴人
    應返還上訴人所簽發，付款人為華南商業銀行萬華分行，支
    票號碼為ＱＣ0000000至ＱＣ0000000號，面
    額皆為六萬元之支票十紙。(三)被上訴人應給付上訴人四十二
    萬元。(四)上訴人願供擔保，請准宣告假執行。
二、被上訴人則以：系爭租賃契約係經育達房屋仲介有限公司之
    林碧雲仲介而訂定，兩造並未約定系爭房屋之使用坪數及用
    途，上訴人於簽約前亦曾前往系爭房屋現場檢視三次，被上
    訴人並交付土地、建物所有權狀及使用執照影本供上訴人核
    閱，被上訴人於上訴人裝潢二個多月期間未予收取租金，至
    九十三年三月一日才開始計算租金，惟上訴人於拆除原有裝
    潢及消防設備後，因股東間不合而擬不予承租。系爭房屋並
    無上訴人所稱坪數不符、用途不符、防空及工安設備不堪使
    用，以致完全無法裝潢施工之情形，自無解約之事由存在，
    上訴人請求返還支票及押、租金，於法無據，而上訴人迄今
    未將系爭房屋鑰匙返還予被上訴人，迄未點交房屋，上訴人
    自應給付至「點交日」止之租金或不當得利等語置辯。並聲
    明：上訴駁回。
三、上訴人主張其與被上訴人於九十二年十二月十八日簽訂系爭
    租賃契約，承租被上訴人所有系爭房屋，租賃期間自九十三
    年三月一日起至九十九年二月二十八日止共六年，租金每月
    六萬元，上訴人於簽約當日已交付號碼為ＱＣ000000
    0、面額為十八萬元之支票乙張作為押金（該支票已於九十
    三年初兌現），及號碼為ＱＣ0000000至ＱＣ000
    0000號、面額均為六萬元之連號支票十二張作為九十三
    年三月一日至九十四年二月二十八日之房租（其中號碼為Ｑ
    Ｃ0000000及ＱＣ0000000號之支票已兌現）
    等情，業據其提出房屋租賃契約書及華南商業銀行存款往來
    明細表等影本為證（見原審卷第三○至三三頁、第一二三頁
    ），復為被上訴人所不爭執，自堪信為真實。
四、上訴人主張依系爭租賃契約之附加條款第五點記載：「本店
    不得從事色情行業，如遭建管局斷水、斷電，一切責任，全
    由乙方（指上訴人）自行負責」，可知被上訴人明知上訴人
    承租系爭房屋乃用以「營業」，詎系爭房屋大部分係供防空
    避難室使用，可營業面積不到一半，致房屋坪數不符、使用
    用途不符，又防空、工安設備不堪使用，致上訴人無法裝潢
    施工，而被上訴人故意隱瞞事實，未告知上訴人系爭房屋大
    部分是供防空避難使用，且有大型電力設備，顯係以詐術侵
    害上訴人之權利，上訴人自得依民法第二百二十七條不完全
    給付法律關係，解除系爭租賃契約，併依侵權行為法律關係
    請求被上訴人返還押金十八萬元、租金十二萬元及已交付而
    未兌現之支票，並賠償上訴人因裝潢施工所支出之十二萬元
    等語。惟為被上訴人所否認，並以前詞置辯。經查：
  (一)民法第二百二十七條不完全給付請求權部分：
    1.按因可歸責於債務人之事由，致為不完全給付者，債權人
      得依關於給付遲延或給付不能之規定行使其權利；因不完
      全給付而生前項以外損害者，債權人並得請求賠償，民法
      第二百二十七條定有明文。所謂不完全給付係指債務人提
      出給付不合債之本旨或債務人違反債之關係上之附隨義務
      ，而附隨義務係指主給付義務外，債之關係發展過程中，
      依具體情況所產生之照顧、通知、保護、協力及保守秘密
      等義務。查：
      (1)上訴人所提系爭租賃契約第一條係記載：「甲方（指被
        上訴人）店屋所在地及使用範圍：台北市○○街、
        號B1」，固未有使用坪數及用途之具體約定，然系爭租
        賃契約中有關「房」、「店」屋併列記載處，均經劃去
        「房」而獨留「店」，而以「店屋」表示租賃標的物，
        復有附加條款第五點載明：「本店不得從事色情行業，
        如遭建管局斷水、斷電，一切責任，全由乙方（指上訴
        人）自行負責」、第六點載明：「乙方如因故無法繼續
        經營，甲方（指被上訴人）應允許乙方以同樣之契約條
        件轉讓它方，但承租之它方，完全需按照原來之契約條
        件承租」，足徵被上訴人於簽訂系爭租賃契約時應已知
        悉上訴人承租系爭房屋係作為店鋪使用，而台北市○○
        街四五號地下室面積為一百三十點一七平方公尺、台北
        市○○街四七號地下室面積則為一百三十三點二二平方
        公尺，共計二百六十三點三九平方公尺，雖均得作為店
        鋪及防空避難室使用，並經拆除隔間而互通，有台北市
        建物登記第二類謄本及使用執照在卷可稽（見本院卷第
        五五至六一頁），亦經本院勘驗屬實，惟依被上訴人所
        提完工平面圖（置於本院證物袋）所載，可作為店鋪使
        用之部分僅為七十四點九六平方公尺，佔地下室總面積
        之百分之二十八點三九，尚不及系爭房屋面積之三分之
        一，衡諸上訴人乃為經營店鋪而承租系爭房屋，然被上
        訴人所交付使用之系爭房屋卻有逾三分之二之面積（百
        分之七十一點六一）屬防空避難室，則被上訴人所為上
        開給付即不合債之本旨，上訴人主張被上訴人為不完全
        給付等語，洵可採取。
      (2)依兩造所不爭執之上訴人所提其與被上訴人之錄音譯文
        記載：「‧‧‧當我（指上訴人）在敲在做的時候我才
        發現幾個問題；第一問題，裡面有一個大電筒，‧‧‧
        」等語（見原審卷第八五頁），而上訴人於本院言詞辯
        論期日亦到庭陳稱：「現場的電氣設備是變電箱，寬度
        大約一百六十公分，長約五公尺，深度三尺，高約一百
        七十公分以上，電線錯雜，沒有辦法整理，原來用木板
        阻隔看不出來」等語（見本院卷第八一頁），則該變電
        箱係上訴人為施作裝潢而拆除原有之木板阻隔後始發現
        其存在，況依完工平面圖所載，系爭房屋內本即有變電
        室之設置，乃屬經主管機關核准所建造之合法電氣設備
        ，上訴人既未能就系爭房屋因置有變電箱而影響使用目
        的乙節舉證以實其說，是其主張被上訴人未主動告知系
        爭房屋置有變電箱即為不完全給付云云，殊無足取。
      (3)從而，上訴人主張被上訴人明知上訴人承租系爭房屋乃
        用以「營業」，詎系爭房屋大部分係供防空避難室使用
        ，可營業面積不到一半，致房屋坪數不符、使用用途不
        符，為可歸責於被上訴人之不完全給付等語，洵屬有據
        。而被上訴人所為之給付既不合債之本旨，致上訴人不
        能達其承租房屋之目的，則上訴人依民法第二百二十七
        條第一項之規定，自得依關於給付不能之規定行使其權
        利。
    2.按民法第二百二十六條規定：「因可歸責於債務人之事由
      ，致給付不能者，債權人得請求賠償損害。前項情形，給
      付一部不能者，若其他部分之履行，於債權人無利益時，
      債權人得拒絕該部之給付，請求全部不履行之損害賠償」
      ，又「債權人於有第二百二十六條之情形時，得解除其契
      約」；「解除權之行使，應向他方當事人以意思表示為之
      」；「契約解除時，當事人雙方回復原狀之義務，除法律
      另有規定或契約另有訂定外，依左列之規定：一由他方所
      受領之給付物，應返還之。‧‧‧五就返還之物，已支出
      必要或有益之費用，得於他方受返還時所得利益之限度內
      ，請求返還」，民法第二百五十六條、第二百五十八條第
      一項、第二百五十九條第一及五款分別定有明文。查上訴
      人於九十三年六月七日提出「民事起訴狀」，為解除系爭
      租賃契約之意思表示，經被上訴人自承於九十三年七月六
      日收到該起訴狀繕本（見本院卷第八二頁），則系爭租賃
      契約自生解除之效力，而上訴人於簽約當日已交付號碼為
      ＱＣ0000000、面額為十八萬元之支票乙張作為押
      金（該支票已於九十三年初兌現），及號碼為ＱＣ000
      0000至ＱＣ0000000號、面額均為六萬元之支
      票十二張作為九十三年三月一日至九十四年二月二十八日
      之房租（其中號碼為ＱＣ0000000及ＱＣ0000
      000號之支票已兌現），為兩造所不爭執，是上訴人依
      上開規定，請求被上訴人返還押金十八萬元、租金十二萬
      元，共三十萬元，暨上訴人所簽發，付款人為華南商業銀
      行萬華分行，支票號碼ＱＣ0000000至ＱＣ000
      0000號，面額均為六萬元之支票十紙，自屬有據。至
      上訴人主張被上訴人應賠償因裝潢施工所支出之十二萬元
      部分，經本院至現場履勘時僅見系爭房屋之舊裝潢已遭拆
      除，室內凌亂，惟尚未重新裝潢，有勘驗程序筆錄及現場
      照片四幀足憑（見本院卷第四三、四四、五三、五四頁）
      ，上訴人於起訴狀亦記載其請求賠償「雇工清理垃圾及拆
      除破爛不堪之舊裝潢所花費十二萬元」（見原法院九十三
      年度北簡字第一六二五四號卷第五頁），是該費用顯係屬
      因拆除系爭房屋之舊裝潢所支出之費用，與被上訴人所為
      之不完全給付間尚無相當因果關係，自難令被上訴人負不
      完全給付之損害賠償責任。
  (二)侵權行為損害賠償請求權部分：
    按因侵權行為所發生之損害賠償請求權，以有故意或過失不
    法侵害他人之權利，或故意以背於善良風俗之方法，加損害
    於他人為成立要件，此觀民法第一百八十四條第一項規定即
    明。若其行為並無故意或過失，或其行為與損害之間無相當
    因果關係者，均無令負侵權行為損害賠償責任之可言。又就
    侵權行為言，被害人應就行為人因故意或過失，不法侵害其
    權利之事實負舉證責任（最高法院七十年度台上字第二五五
    ○號判決意旨參照）。上訴人主張被上訴人故意隱瞞事實，
    未告知上訴人系爭房屋大部分是供防空避難使用，且有大型
    電力設備，顯係以詐術侵害上訴人之權利云云，惟為被上訴
    人所否認。據上訴人所提其與仲介林碧雲於九十三年二月左
    右及其與被上訴人於九十三年九月左右之錄音譯文記載：「
    李（原告乙○○，即上訴人）：妳那房子問題出在哪邊，你
    知道嗎，我跟你講幾點，那個問題那麼大，我最怕電那個東
    西，有一個大電筒，‧‧‧。林（仲介林碧雲）：真的！我
    從來都沒有去看過那個」（見原審卷第八三頁）、「李（原
    告）：那問題就出在哪邊？問題就出在，當我在敲在做的時
    候我才發現幾個問題；第一問題，裡面有一個大電筒，當初
    我統統不知，她（仲介林碧雲）沒有告訴我，妳也沒有告訴
    我‧‧‧。吳（被告，即被上訴人）：我根本就不知道！‧
    ‧‧。李（原告）：‧‧‧第二點，在我作的時候，厝邊隔
    壁有人來跟我說，這是防空避難室，最好不要做生意，將來
    要是警察一天到晚來找麻煩，我絕對做不下去。吳（房東）
    ：沒有，沒有！我跟你講，真的，這是獨立權狀‧‧‧。李
    （原告）：你有記得嗎？要簽約的時候，我一直跟你說我最
    怕租到防空避難室。吳（房東）：沒有，沒有，每一棟地下
    室都有防空避難室，不是只有我這棟有‧‧‧。李（原告）
    ：但是比例太大了」等語（見原審卷第八五及八六頁），依
    上開譯文所示，被上訴人並未承認有上訴人所稱故意隱瞞之
    情事，即難據此認定被上訴人有故意不法侵害上訴人之行為
    ，上訴人復不能另行舉證以實其說，是其主張被上訴人應負
    侵權行為損害賠償責任云云，即屬乏據。
五、綜上所述，上訴人主張系爭房屋大部分係供防空避難室使用
    ，致房屋坪數不符、使用用途不符，為可歸責於被上訴人之
    不完全給付等語，尚屬可信。被上訴人辯稱兩造並未約定系
    爭房屋之使用坪數及用途，無解約事由存在，為不足採。從
    而，上訴人依民法第二百二十七條不完全給付之法律關係，
    請求被上訴人應將上訴人所簽發，付款人為華南商業銀行萬
    華分行，支票號碼ＱＣ0000000至ＱＣ000000
    0號，面額均為六萬元之支票十紙返還予上訴人，及返還上
    訴人三十萬元部分，於法有據，應予准許。逾此所為請求，
    洵非正當，不應准許。原審就上開應准許部分，為上訴人敗
    訴之判決，自有未洽。上訴意旨指摘原判決不當，求予廢棄
    ，為有理由，爰由本院予以廢棄改判，如主文第二、三項所
    示。至於上訴人之請求不應准許之部分，原審為上訴人敗訴
    之判決，經核並無不合。上訴意旨求予廢棄改判，為無理由
    ，應駁回其上訴。
六、本案事證已臻明確，兩造其餘主張、陳述及所提之證據，經
    審酌後認與判決結果不生影響，爰不一一論述。
七、據上論結，本件上訴為一部有理由，一部無理由，爰依民事
    訴訟法第四百五十條、第四百四十九條第一項、第七十九條
    ，判決如主文。
中    華    民    國   九十五   年   一   月    十    日
                  民事第十三庭審判法  官 劉靜嫻
                                  法  官 李錦美
                                  法  官 陳昆煇
正本係照原本作成。
不得上訴。
中    華    民    國    95    年    1     月    11    日
                                  書記官 李佳樺


司法院資訊處製作；財團法人民間司法改革基金會備份。
